最高法院民事判決　　　　　　　　　　　　　　　八十六年度台上字第二二四八號
　　上　訴　人　新光人壽保險股份有限公司
　　法定代理人　吳東進
　　訴訟代理人　黃訓章律師
　　被 上訴 人　甲○○
右當事人間請求給付保險金事件，上訴人對於中華民國八十五年七月二十二日台灣高
等法院高雄分院第二審判決（八十五年度保險上字第六號），提起上訴，本院判決如
左：
    主  文
原判決廢棄，發回台灣高等法院高雄分院。
    理  由
本件被上訴人主張：伊於民國八十二年五月十二日以伊之母親龍陳阿緞為被保險人，
向上訴人投保二十年期之新光長樂終身壽險，伊為保險受益人。嗣龍陳阿緞於八十四
年一月四日病逝，上訴人竟拒絕給付保險金新台幣（下同）九十萬元等情，求為命上
訴人給付伊保險金九十萬元之判決。
上訴人則以：被保險人龍陳阿緞早於民國七十一年以前即罹患有糖尿病，竟於八十二
年間投保時，對伊之書面詢問事項，均為「無」之告知，顯為不實之說明，伊以其違
反告知之義務而予以解除契約，被上訴人不得請求系爭保險金之給付等語，資為抗辯
。
原審維持第一審所為上訴人敗訴之判決，駁回其上訴，無非以：被上訴人主張之事實
，已據其提出保險契約書及保險單為證，且為上訴人所不爭執，堪信為真實。查被上
訴人以其母龍陳阿緞為被保險人向上訴人投保前，經上訴人指定之醫師為身體健康檢
查並無異樣，有健康檢查表附卷可稽。而上訴人之徵信員蔡茂松在調查表綜合判斷欄
內註明高血壓，亦有該報告書在卷可憑，足見被保險人在投保時，並無糖尿病之疾病
。又被保險人龍陳阿緞於八十二年十一月十日第一次門診檢查之病情，固記載為出血
性膀胱炎及糖尿病，惟上訴人未能舉證證明龍陳阿緞在投保之前，在其他醫院亦有門
診治療糖尿病之情事。至於飛龍治癌醫院關於龍陳阿緞之治療單，其第一頁「家族歷
既往症」欄固記載有「糖尿病」三字，然既屬其家族之既往病歷，顯非龍陳阿緞之病
症，上訴人辯謂龍陳阿緞於七十一年以前即患有糖尿病，於投保時未盡告知之義務云
云，亦無足採。則上訴人以被上訴人違反告知義務為由解除本件保險契約，應屬無效
，即系爭保險契約仍屬有效。從而被保險人依系爭保險契約受益人之身分，訴請保險
人給付保險金九十萬元，自屬正當，應予准許等詞，為其判斷之基礎。
惟查依飛龍治癌醫院之龍陳阿緞病歷表所載（見原審卷第七十五頁），龍陳阿緞於七
十一年間初診時即罹患有糖尿病，因病歷表中所載「家族歷」係指病患之家族成員如
祖父母、父母患有相同疾病之病名而言，至「既往症」係指病患本人於該次就診之前
，所曾罹患之疾病，兩者在醫療上所指之涵義有所不同。原審未進一步向飛龍醫院查
明龍陳阿緞於七十一年間初診時是否已罹患糖尿病，竟謂飛龍醫院之龍陳阿緞治療單
上所載「家族歷、既往症」欄所載糖尿病，係指其家族之既往病歷，而非龍陳阿緞之
病症云云，尚嫌率斷。查被保險人龍陳阿緞於八十四年一月四日確因糖尿病死亡，被
上訴人以其母龍陳阿緞向上訴人投保及接受上訴人所指定醫師體檢時，對上訴人書面
詢問中龍陳阿緞有無糖尿病，均係記載為無，有要保書及健康檢查報告書在卷可稽（
見第一審卷被上訴人所提證四上訴人八十四年十二月七日答辯狀後附及原審卷第七十
六頁），亦為原審所確定之事實。倘被保險人龍陳阿緞於七十一年間已罹患糖尿病，
而被上訴人於八十二年五月十二日以龍陳阿緞為被保險人向上訴人投保及接受身體檢
查時，對上訴人關於龍陳阿緞有無糖尿病之書面詢問未據實說明，而體檢醫師以通常
之診查，亦不能發覺龍陳阿緞已罹患有糖尿病，則上訴人以被上訴人違反保險法第六
十四條據實說明之義務據以解除本件保險契約，似非全然無據。原審遽以上開理由為
上訴人敗訴之判決，自有可議。上訴論旨，指摘原判決不當，求予廢棄，非無理由。
據上論結，本件上訴為有理由，依民事訴訟法第四百七十七條第一項、第四百七十八
條第一項，判決如主文。
中      華      民      國    八十六    年     七       月      十一    日
                              最高法院民事第二庭
                                  審判長法官  曾  桂  香
                                        法官  劉  延  村
                                        法官  徐  璧  湖
                                        法官  劉  福  聲
                                        法官  袁  再  興
      右正本證明與原本無異
                                              書  記  官
中      華      民      國    八十六    年     七       月    二十四    日
